【裁判字號】    88,上,90
【裁判日期】    900313
【裁判案由】    分配表異議之訴
【裁判全文】
臺灣高等法院臺中分院民事判決  八十八年度上字第九○號
上  訴  人  三陽龍企業股份有限公司
法定代理人  丙○○
訴訟代理人  丁○○
被  上訴人  甲○○
訴訟代理人  乙○○
            戊○○
右當事人間分配表異議之訴事件，上訴人對於中華民國八十七年十一月十日臺灣臺中
地方法院八十七年度訴字第一五五四號第一審判決提起上訴，本院判決如左：
      主      文
上訴駁回。
第二審訴訟費用由上訴人負擔。
      事      實
甲、上訴人方面：上訴人未於言詞辯論期日到場，據其提出書狀及準備程序之陳述略
    以：
一、聲明：求為判決：(一)原判決廢棄。(二)被上訴人在第一審之訴駁回。(三)第一、二審
    訴訟費用由被上訴人負擔。
二、陳述：除引用原判決書之記載外，補稱：
  (一)按原審法院判決上訴人敗訴，排除上訴人於臺灣臺中地方法院民國（下同）八十
    五年度民執未字第一六九四號強制執行事件中分配表所列之債權，其理由為：
  (1)被上訴人依強制執行法第四十一條前段之規定提起分配表異議之訴，請求原審法
    院判決分配表中所列上訴人之債權不存在。原審法院認符合強制執行法第三十九
    條、第四十一條之規定。
  (2)被上訴人於原審法院審理中途變更原訴，並主張將分配表中原屬上訴人之分配金
    額改判給原分配表中之次順序者台鳳股份有限公司（下稱台鳳公司），是屬擴張
    應受判決事項之聲明，應予准許。
  (3)系爭本票被上訴人否認為其背書，被上訴人主張並無債權、債務關係存在，洵足
    採信。
  (二)唯綜其上述理由，可議者如下：
  (1)強制執行法第三十九條、第四十條、第四十一條確經修訂為債務人亦得就有關分
    配表提起異議之訴，但亦僅能就分配表所列金額之計算及分配之次序有不同意者
    為限，而非對分配表中所列之債權主張虛列與不存在。「分配表異議之訴僅以對
    分配表所列金額之計算及分配之次序有不同意者為限，此強制執行法第四十一條
    、第三十九條之規定自明，若對分配表所列之債權主張不存在，應另行提起確認
    之訴，非提起分配表之訴所能救濟」（最高法院七十年台上三四四三號參照）。
  (2)被上訴人於八十七年九月十五日之準備狀變更訴之聲明請求將分配表中上訴人之
    分配金額改判分配給次順序之台鳳公司。如此之變更而原審竟昧謂其僅為金額有
    所變更，全然疏於上訴人之反對。
  (3)就盡舉證責任之方面，被上訴人主張背書印文非其所為，然上訴人非僅為陳述作
    證，且數度要求傳訊證人，原審竟毫未為所動，反謂「上訴人（即原審被告）至
    今猶未能證明‧‧‧云云」。
  (4)原審法院對被上訴人之代理人為原分配表中之次順序台鳳公司之代理人亦疏於審
    酌。
  (5)林玉峰、黃萬全是合夥開鞋廠，向上訴人購買皮革，又本票上被上訴人之印文為
    真正，有林可財可證。
  (三)本件抵押權設定契約是八月六日登記的，本票背書日期是八月一日。
三、證據：除引用原審立證方法外，補提：分錄傳票影本一份，聲請訊問證人林有財
    、黃萬全、林玉峰。
乙、被上訴人方面：
一、聲明：求為判決：(一)上訴駁回。(二)上訴費用由上訴人負擔。
二、陳述：除引用原判決書之記載外，補稱：
  (一)被上訴人於原審所為訴之聲明之更正，並末變更其起訴所主張之法律關係，僅就
    金額有所更正，核屬擴張應受判決事項之聲明，非訴之變更追加，依法應予准許
    。
  (二)強制執行法第三十九條規定：債權人或債務人對於分配表所載各債權人之債權或
    分配金額有不同意者，應於分配期日一日前，向執行法院提出書狀，聲明異議。
    前項書狀，應記載異議人所認原分配表之不當及應如何變更之聲明，依該規定被
    上訴人自得以債權之存否為由提起分配表異議之訴。
  (三)緣被上訴人之配偶林玉峰受友人拖累以致無力支付訴外人台鳳公司貸款新台幣（
    下同）伍佰玖拾萬元；因雙方交易多時，台鳳公司經辦人咸以誠信相待，被上訴
    人委實不能置之不理，乃於變賣鋼琴、音響、首飾外，並就僅有財產即住家及高
    爾夫球證與台鳳公司達成償債協議；被上訴人並竭盡所能代夫分期償債迄今，誠
    非賴債之徒，特此陳明。
  (四)據查，被上訴人與林玉峰個人與上訴人間並無直接商業往來，職是於本件拍賣抵
    押物強制執行程序（八十五年度民執未字第一六九六四號）上訴人提出上開黃萬
    全簽發之本票前，被上訴人從未見過該本票，更未於該本票背書，該本票背面「
    甲○○」之背書印文非真正。被上訴人變賣所有家產，節衣縮食尚不足以償還林
    玉峰所欠債務，殊無就始終未發生而不存在之債務為清償之理。
  (五)次查，被上訴人所居住之建物及土地既已提供設定抵押權予上訴人，而上訴人所
    提示之本票到期日分別為82.9.15、82.9.30、82.10.15、82.10.31及82.11.15，
    若被上訴人確曾於該本票背書，上訴人實無遲遲不主張抵押債權求償之理；更於
    第二順位抵押權人聲請強制執行後，始提出該本票聲明實行抵押權，此在在均足
    證該本票自始應無被上訴人之背書。
  (六)退萬步言之，上訴人所提示之本票自到期日迄提示日已逾三年，依票據法第二十
    三條規定，上訴人票據上之權利已因時效而消滅，是上訴人據以所為之主張於法
    應屬無理由，應無庸贅述。
  (七)總言之，被上訴人就配偶林玉峰經商失敗所負之債務，自始迄今即竭盡所能清償
    ，尚恐窮一生之力仍不能全部償還；被上訴人就並未發生之債務堅持不負清償責
    任，係對真正債權人負責之應有主張，此亦應為法律規範目的之所在。
  (八)被上訴人是家庭主婦，並未做商業行為；實際上被上訴人係為鞋聲公司債務做擔
    保，黃萬全之本票債務，與被上訴人無關。
三、證據：引用原審立證方法。
    理      由
一、上訴人經合法通知，未於言詞辯論期日到場，核無民事訴訟法第三百八十六條各
    款所列情事，應准被上訴人之聲請由其一造辯論，而為判決，合先敘明。
二、按訴狀送達後、原告不得將原訴變更或追加他訴，但擴張或減縮應受判決事項之
    聲明者，不在此限，民事訴訟法第二百五十五條第一項第三款定有明文。本件被
    上訴人起訴請求判決之事項為：「鈞院八十五年度民執未字第一六九六四號強制
    執行事件，就被告三陽龍企業股份有限公司所分配新台幣一百二十二萬一干四百
    六十二元之債權額應予取消並駁回其參與分配之聲請。」嗣於訴訟進行中更正其
    應受判決事項之聲明為: 「本院八十五年度民執未字第一六九六四號拍賣抵押物
    強制執行事件，就原告財產拍賣所得價金，不准被告以新台幣貳佰伍拾萬元及自
    民國八十二年十二月一日起至清償日止，按週年利率百分之六討算利息之債權，
    列為分配表中之債權受償，並駁回其參與分配之聲請。」上訴人雖稱不同意被上
    訴人上開訴之變更，惟經核被上訴人所為上開訴之聲明之更正，並末變更其起訴
    所主張之法律關係，僅就金額有所更正，核屬擴張應受判決事項之聲明，基上規
    定，被上訴人之此項更正及擴張，應予准許。
三、被上訴人主張其所有門牌號碼台中縣豐原市○○路一九八巷十三號三樓之二房屋
    ，暨其坐落基地台中縣豐原市○○段八四六之一地號應有部分五○○○分之二三
    三，固於八十二年八月九日設定本金最高限額三百三十萬元之第一順位抵押權予
    上訴人，惟兩造間實際上並無債權、債務之發生，詎被上訴人所有之前揭房地，
    嗣為第二順位抵押權人台鳳公司實行抵押權聲請拍賣，經原審法院民事執行處以
    八十五年度民執未字第一六九六四號拍賣抵押物強制執行事件執行時，上訴人竟
    提出背書非真正之本票五紙聲明參與分配；又縱上訴人所提出系爭本票之背書為
    真正，然依本票上所記載之到期日分別為八十二年九月十五日、同年九月三十日
    、同年十月十五日、同年十月三十一日、同年十一月十五日，上訴人就系爭本票
    之票據上權利，已因罹於時效而消滅，上訴人亦不得以該項債權參與分配而受償
    ，爰依強制執行法第四十一條第一項之規定提起分配表異議之訴等語。上訴人則
    以被上訴人為債務人，其提起本件訴訟當事人不適格，且依規定亦不得提起分配
    表異議之訴，及系爭本票係由被上訴人之夫林玉峰所交付，交付時已背書完妥，
    且有林有財為證，系爭本票背面之背書均為真正，被上訴人如主張系爭本票上之
    背書非真正，應由被上訴人負舉證責任，及上訴人於強制執行程序係主張實行抵
    押權，非主張票據權利，上訴人之債權未罹於時效等語，資為抗辯。
四、按債權人或債務人對於分配表所載各債權人之債權或分配金額有不同意者，應於
    分配期日一日前，向執行法院提出書狀，聲明異議。前項書狀，應記載異議人所
    認原分配表之不當及應如何變更之聲明。異議末終結者，為異議之債權人或債務
    人，得向執行法院對為反對陳述之債權人或債務人提起分配表異議之訴。聲明異
    議人未於分配期日起十日內向執行法院為前二項起訴之證明者，視為撤回其異議
    之聲明，經證明者，該債權應受分配之金額，應行提存，強制執行法第三十九條
    、第四十一條第一項前段、第三項分別定有明文。本件經調閱原審法院八十五年
    度民執未字第一六九六四號拍賣抵押物強制執行事件卷宗，前揭拍賣抵押物強制
    執行事件之分配期日為八十七年七月二十二日，被上訴人則係於同年月十八日向
    執行法院提出書狀，聲明異議，於書狀上表明應將系爭債權剔除，並於同年月二
    十八日向執行法院為起訴之證明，有聲明異議狀及呈報狀各乙件附於前揭強制執
    行卷可稽，被上訴人提起本件分配表異議之訴合於強制執行法所定之程序規定；
    又強制執行法第三十九條、第四十條、第四十一條於八十五年十月九日修正前固
    係分別規定：「債權人對於分配表金額之計算及分配之次序，有不同意者，應於
    分配期日前，向執行法院提出書狀，聲明異議。」、「執行法院對於前條之異議
    認為正當，而到場之他債權人不為反對之陳述者，應即更正分配表而為分配。異
    議末依前項規定終結者，應就無異議之部分，先為分配。」、「異議末終結者，
    聲明異議人非自分配期日起十日內對於他債權人起訴，並向執行處為起訴之證明
    ，執行處得依原定分配表實行分配。」依該修正前強制執行法之規定，得提起分
    配表異議之訴者固限於債權人，惟強制執行法業於八十五年十月九日修正公佈，
    就有關分配表之聲明異議及提起分配表異議之訴之規定，業經修正如首揭法條所
    示，是依現行強制執行法之規定，得提起分配表異議之訴者，除債權人外，執行
    債務人亦得提起之，本件被上訴人為執行債務人，經依法對分配表聲明異議，則
    被上訴人提起本件分配表異議之訴於當事人之適格要無欠缺，上訴人抗辯被上訴
    人提起本件訴訟當事人不適格，應不足採；另上訴人稱：強制執行法第三十九條
    、第四十條、第四十一條確經修訂為債務人亦得就有關分配表提起異議之訴，但
    亦僅能就分配表所列金額之計算及分配之次序有不同意者為限，而非對分配表中
    所列之債權主張虛列與不存在。若對分配表所列之債權主張不存在，應另行提起
    確認之訴，非提起分配表之訴所能救濟云云，惟查：債務人得提起分配表異議之
    訴者包括對於分配表所載各債權人之債權或分配金額有不同意在內，已如前述，
    則債務人對分配表中所列之債權主張虛列與不存在，自得提起分配表異議之訴，
    上訴人就此部分之法律見解不無誤解。
五、被上訴人主張於八十二年八月九日將其所有前揭房地設定本金最高限額三百三十
    萬元之第一順位抵押權予上訴人，嗣被上訴人所有之前揭房地因第二順位抵押權
    人台鳳公司實行抵押權而聲請拍賣，經原審法院民事執行處以八十五年度民執未
    字第一六九六四號拍賣抵押物強制執行事件於強制執行程序中，上訴人基於其為
    被上訴人所有前揭房地第一順位抵押權人之地位，以系爭本票五紙，面額合計二
    百五十萬元為債權之證明，聲明參與分配之事實，為上訴人所不爭執，且經調閱
    原審法院八十五年度民執未字第一六九六四號拍賣抵押物強制執行事件卷宗屬實
    ，被上訴人上開主張堪信為真正。至被上訴人主張系爭本票背面「甲○○」之背
    書印文並非真正乙節，則為上訴人所否認，辯稱系爭本票係由被上訴人之夫林玉
    峰所交付，交付時已背書完妥，證人林有財亦知係被上訴人所背書，且經辦理抵
    押權設定登記，足見系爭本票上之背書為真等語，是本件首應審究者厥為系爭本
    票上被上訴人之背書印文是否真正。
六、按支票為無因證券，僅就支票作成前之債務關係，無庸證明其原因而已。至該支
    票本身是否真實，即是否為發票人所作成，即應由支票債權人負證明之責，此觀
    民事訴訟法第二百七十七條規定之法理至明（最高法院五十年度台上字第一六五
    九號判例參照）。是依舉證責任之分配，於本票執票人及票據背書人間就票據上
    背書之真正與否有爭執時，自應由執票人就背書之真正負舉證責任，本件被上訴
    人既否認上訴人所提出據以聲明參與分配之系爭本票上「甲○○」之背書為真正
    ，依上開說明，自應由上訴人就系爭本票上背書之真正負舉證責任，上訴人雖舉
    證人林有財為證，而證人林有財證稱：當時伊為上訴人公司之業務代表，林玉峰
    代表協生公司向伊買皮革，所開之支票跳票，經協商結果，由協生公司負責人黃
    萬全開本票，請林玉峰背書，因上訴人公司知道林玉峰之財產均登記為被上訴人
    之名義，所以要求被上訴人背書，是伊與林玉峰到被上訴人家去的等語（見本院
    卷第四一頁），核與上訴人所陳：票是林玉峰拿來的，拿票來的時候已蓋好「甲
    ○○」印章等情（見原審卷第二十頁背面），兩者所述差異甚大，參酌林有財係
    上訴人之僱用人，所為之證言難免有所偏頗，不足採信，又上訴人另舉林玉峰、
    黃萬全為證，惟查黃萬全依台中市○○路○段三十一巷二十一號送達，查無其人
    ，依桃園縣大園鄉○○路一一七號送達，則由上訴人公司代收，另紙記載查無其
    人、林玉峰按台中縣潭子鄉○○路○段四九三巷三八號一樓送達，查無其人（見
    本院卷第一零六至一零八、一二四至一三一頁），則本院已依聲請所為之調查已
    窮，而上訴人迄未能舉證證明系爭本票背面「甲○○」之背書確係被上訴人所為
    ，從而，被上訴人主張系爭本票背面「甲○○」之背書非真正，兩造間並無系爭
    票據債權、債務關係存在，尚堪採信，至於上訴人另辯稱：原審法院對被上訴人
    之代理人為原分配表中之次順序台鳳公司之代理人亦疏於審酌，林玉峰、黃萬全
    是合夥開鞋廠，向上訴人購買皮革云云，縱使屬實，亦不得以此推定系爭本票背
    面「甲○○」之背書確係被上訴人所為，附此說明。
七、按抵押權人聲請拍賣抵押物，在一般抵押因必先有被擔保之債權存在，而後抵押
    權始得成立，故祗須抵押權已經登記，且登記之債權已屆清償期而未受清償，法
    院即應准許之。惟最高限額抵押權成立時，可不必先有債權存在，縱經登記抵押
    權，因末登記已有被擔保之債權存在，如債務人或抵押人否認先已有債權存在，
    或於抵押權成立後，曾有債權發生，而從抵押權人提出之其他文件為形式上之審
    查，又不能明瞭是否有債權存在時，法院自無由准許拍賣抵押物（最高法院七十
    一年度台抗宇第三○六號判例參照），是在最高限額抵押權之情形，抵押權人如
    欲實行抵押權，需先證明該最高限額抵押權之被擔保債權存在始可，本件上訴人
    就被上訴人所有前揭房地所設定之抵押權為最高限額抵押權，而上訴人據以為其
    抵押權被擔保債權存在憑證之系爭本票背面「甲○○」之背書印文，經被上訴人
    否認其真正，上訴人則末能舉證證明系爭本票背面「甲○○」之背書為真正，尚
    難認上訴人對被上訴人確有票據債權之存在，均如前述，從而，原審認定被上訴
    人主張上訴人不得以系爭本票為其最高限額抵押權之被擔保債權存在之憑證而參
    與分配，於法並無不合，本件上訴為無理由，應予駁回。至於原審認為被上訴人
    另訴請駁回上訴人參與分配之聲請部分，因經判決宣示不准上訴人以系爭本票所
    示二百五十萬元及利息之債權參與分配，如經確定，則當然生應將分配表中上訴
    人之該項債權剔除之效果，毋庸再以判決駁回上訴人參與分配之聲請，是被上訴
    人此部份之請求欠缺權利保護必要，而予駁回，因此部份未經被上訴人提起上訴
    而告確定，附此說明。
八、本件判決之基礎已臻明確，兩造其餘主張、抗辯暨攻擊防禦方法及舉證，經審酌
    均於判決結果無影響，爰不一一論述。
據上論結：本件上訴為無理由，依民事訴訟法第四百六十三條、第三百八十五條第一
項前段、第四百四十九條第一項、第七十八條，判決如主文。
中      華      民      國    九十    年     三   月     十  三   日
~B1民事第二庭審判長法  官  童有德
~B2                法  官  翁芳靜
~B3                法  官  黃永泉
右為正本係照原本作成。
如對本判決上訴，須於收受判決送達後二十日內向本院提出上訴書狀，其未表明上訴
理由者，應於提出上訴後二十日內向本院提出上訴理由書（須按他造人數附具繕本）
，並繳納送達用雙掛號郵票拾份（每份參拾肆元）。
上訴時應提出委任律師或具有律師資格之人之委任狀；委任有律師資格者，另應附具
律師及格證書及釋明委任人與受任人有民事訴訟法第四百六十六條之一第一項但書或
第二項（詳附註）所定關係之釋明文書影本。
~B                書記官  林玉惠
中      華      民      國    九十      年      三      月     十四     日
附註：
民事訴訟法第四百六十六條之一（第一項、第二項）
對於第二審判決上訴，上訴人應委任律師為訴訟代理人。但上訴人或其法定代理人具
有律師資格者，不在此限。
上訴人之配偶、三親等內之血親、二親等內之姻親，或上訴人為法人、中央或地方機
關時，其所屬專任人員具有律師資格並經法院認為適當者，亦得為第三審訴訟代理人
。
                                                                        Ｌ


司法院資訊處製作；財團法人民間司法改革基金會備份。
